【裁判字號】    88,訴,1931
【裁判日期】    890824
【裁判案由】    損害賠償
【裁判全文】
臺灣臺中地方法院民事判決    八十八年度訴字第一九三一號
    原      告  乙○○
    訴訟代理人  甲○○
    被      告  戊○○
                丙○○○
    兼右 二 人
    訴訟代理人  丁○○        .
    右  一  人
    訴訟代理人  李金鳳        .
    被      告  庚○○        .
                辛○○        .
                晉豪營造有限公司  設台中市○○路一六八巷一五弄八號三樓之二
    右  一  人
    法定代理人  己○○        .
    訴訟代理人  辛○○        .
右當事人間請求損害賠償事件，本院判決如左：
    主      文
原告之訴及假執行之聲請均駁回。
訴訟費用由原告負擔。
    事      實
甲、原告方面：
  一、聲明：求為判決
  （一）被告應連帶給付原告新台幣（下同）二百六十萬零八百元。
  （二）被告應將台中市○區○○段八二–八、八八–一二地號上新建五層大廈與門
        牌台中市○區○○街六六號原告二層房屋（以下簡稱系爭房屋）相鄰之基腳
        地方挖開土壤至地下地樑地方，將系爭房屋地下地樑鐵筋埋入新建五層大廈
        地下基腳之鐵筋剪斷。
  （三）被告應將右揭新建五層大廈鄰原告房屋外牆約九公尺地面土壤挖開至地下地
        樑地方，沿系爭房屋地下外牆設置長約九公尺擋土牆或擋土版，支撐或版樁
        支擋。
  （三）願供擔保，請准就聲明第一項宣告假執行。
  二、陳述：
  （一）被告庚○○業建築師，受被告戊○○、丁○○及丙○○○聘雇為伊等三人共
        有坐落台中市○區○○段八二–八、八八–一二地號土地（以下簡稱八二–
        八、八八–一二地號土地），即系爭房屋旁邊新建地下一層、地上五層大廈
        之建築設計，申請建築執照及工程監工等業務。被告辛○○則係承攬工程人
        即被告晉豪營造有限公司（以下簡稱晉豪公司）派在建築工地現場監工之人
        ，均具有建築專業知識。乃被告庚○○申請本件建造執照時，明知新建地上
        五層、地下一層之房屋係屬大廈，地下地基必需深入地下一五○公分以上，
        才能安全鞏固地基，但挖土深度達一五○公分須設置擋土牆，且須事先繪好
        設計圖樣及說明書，與建造執照申請書一併送台中市政府審核，由於設置擋
        土牆，及繪製擋土牆設計圖樣及說明書，需花費龐大之費用，且手續繁雜，
        被告戊○○、丁○○及丙○○○為節省建築費用，及逃避提出擋土牆之設計
        圖及說明書，要求被告庚○○抽掉設置擋土牆之建築費用及擋土牆設計圖樣
        及說明書設計費用，被告庚○○應伊等要求，而將與原告房屋相鄰之地基基
        礎深度（挖土深度）設計為一四五公分，以逃避提出擋土牆之設計圖樣及說
        明書暨設置擋土牆之施工。惟被告等人竟故意不遵守設計之尺寸，於施工時
        將挖土深度挖至一五○公分以上，且故未依建築法令，設置擋土版、支擋或
        板樁支撐，以防阻系爭房屋地基土壤流失、沉落、側移、崩塌及系爭房屋受
        損害，又故意未依法變更工程設計，亦未提出擋土牆之設計圖樣及說明書報
        經台中市政府核准，致施工期間，系爭房屋一、二樓及頂樓地板、牆壁發生
        嚴重龜裂之損壞，經原告丈夫甲○○申請台灣省建築師公會台中市辦事處鑑
        定，於八十六年七月十五日接獲該會鑑定報告，始知悉系爭房屋一、二樓、
        頂樓及牆壁之損壞，係因被告於基礎開挖施工期間，防護措施不慎，致部分
        地表土壤流失及異動產生應力重新分配所致，並因鑑定報告始知悉系爭房屋
        發生傾斜之損壞，被告係故意或過失不法侵害原告之權利甚明。
  （二）被告戊○○、丁○○、丙○○○為起造人，伊等雇用被告庚○○、辛○○、
        晉豪公司建築五層大廈，依民法第一百八十八條之規定，自應連帶負損害賠
        償責任。退而言之，縱認被告戊○○、丁○○、丙○○○與被告庚○○、辛○○、晉豪公司係承攬關係，惟被告戊○○、丁○○、丙○○○既係土地所
        有權人，又係定作人，則伊等違反民法第七百九十四條及建築法第六十九條
        之規定，依民法第一百八十四條第二項規定，自應推定伊等有過失，且伊等
        對被告庚○○、辛○○、晉豪公司因執行承攬工作不慎造成原告之損害，亦
        當然應連帶負賠償損害責任。
  （三）又被告將系爭房屋地下地樑鐵筋，埋入其新建五層樓房地下地樑中，致使系
        爭房屋整體結構應力有影響，被告之行為，當然妨害原告之所有權，並使系
        爭房屋受損害。又被告消極的不剪斷重疊鐵筋，亦係故意以背於善良風俗之
        方法加損害於原告，故原告自得本於民法第七百六十七條及第一百八十四條
        規定，請求被告應將系爭房屋地下地樑鐵筋埋入被告建築之五層房屋地下地
        樑之鐵筋剪斷。
  （四）又台灣省建築師公會台中市辦事處雖鑑定系爭房屋之損害恢復工程費用合計
        二十七萬九千九百零六元，但該鑑定報告係依八十六年七月五日系爭房屋損
        害之情形所估算之費用，且迄今已有一年十一月，系爭房屋之損害程度日益
        擴大，至今要恢復原狀，所需工程費定超過二十七萬九千九百零六元。又鑑
        定結果雖未對原告房屋傾斜之損壞，估算恢復原狀所需費用，但不得因此即
        謂被告可免除對原告房屋傾斜損壞恢復原狀或以現金賠償原告之義務。玆將
        原告所受全部損害分述如下：
      １、系爭房屋因被告不法侵害發生傾斜後拉正之費用為一百三十一萬三千四百
          五十元。
      ２、系爭房屋一、二樓、頂樓地板及牆壁發生嚴重龜裂之損害，修復費用需九
          十四萬七千三百五十元。
      ３、修復工程期間，原告及家人需搬至他處租屋居住，其租金費用需六萬元。
          且將屋內傢俱搬至他處置放需費用三萬元。
      ４、原告房屋傾斜，一、二樓、頂樓地板及牆壁發生嚴重龜裂，房屋隨時有倒
          塌之危險，使原告居住安寧生活之精神及生活自由，受到嚴重之害，原告
          精神生活之利益既受到侵害，依民法第十八條、第一百八十四條第一項後
          段、第一百九十五條第一項之規定，被告應賠償原告二十五萬元之慰撫金
          。
       綜上，原告就其所受之損害既曾催告被告恢復原狀，惟被告均不置理，則依
       民法第一百八十四條第一項、第二項、第一百八十五條及第二百十四條之規
       定，原告自可直接請求金錢賠償，故原告得請求被告賠償前述費用合計二百
       六十萬零八百元。
  （五）原告於八十六年七月十五日（嗣原告於八十九年五月四日所具之準備書狀內
        又改稱係八十六年七月十六日）看到台灣省建築師公會台中市辦事處之鑑定
        報告書，始知系爭房屋有前開損害，且該等損害係因被告於基礎開挖施工期
        間，防護措施不慎，致地表土壤流失及異動產生應力重新分配所致，至於之
        前原告之夫與被告間之訴訟，原告均未與聞，因原告有職業，每天早出晚歸
        ，且原告之夫亦從未對原告提起，故本件時效應自八十六年七月十六日以後
        才開始進行，本件時效尚未完成，是被告主張原告之請求已罹於時效，並無
        理由。
  三、證據：提出台灣省建築師公會台中市辦事處鑑定報告、台灣省建築師公會鑑定
      報告、估價單、工程報價單及存證信函各一份（以上均為影本）為證。並聲請
      訊問證人曾吳玉蘭及陳炳根。
乙、被告方面：
  一、聲明：如主文第一項所示，如受不利判決，願供擔保請准免為假執行。
  二、陳述：
  （一）原告於該五層房屋興建中，多次行文向台中市政府工務局檢舉，且原告配偶
        甲○○於鈞院八十七年度訴字第二七三三號另案審理中，已明言其所主張之
        本件損害係於八十六年一月二十一日即發生，是縱使原告之主張為可採，亦
        已罹於民法第一百九十七條規定之消滅時效。且被告丁○○、戊○○及丙○○○三人為房屋興建工程之定作人，而被告晉豪公司則為承攬人，是原告依
        民法第一百八十八條規定，請求被告丁○○、戊○○、丙○○○三人負連帶
        責任，依民法第一百八十九條之規定，即於法未合。又被告亦否認有何違反
        民法第七百九十四條注意義務之事實。且原告起訴狀訴之聲明第二、三項請
        求之內容，核與損害之回復或損害之預防，俱無必要。
  （二）被告庚○○係依建築法令設計，而被告辛○○則係按圖施工，均未有侵害原
        權利之行為。
  三、證據：提出臺灣台中地方法院檢察署（以下簡稱台中地檢署）八十六年度偵字
      第五六四七、八七五一號不起訴處分書、八十六年度偵字第二一四六九號不起
      訴處分書、本院八十七年度訴字第二七三三號民事判決、起訴狀、台中市政府
      工務局函、各一份（以上均為影本）為證。並聲請訊問證人邵棟綱、吳建忠、
      林瑞安、陳志存，暨聲請調取台中地檢署八十六年度偵字第五六四七、八七五
      一號及八十六年度偵字第二一四六九號偵查卷，及向台中市政府工務局建管課
      調取八十五中工建建字第九六三號建造執照新建工程卷宗。
      理      由
一、原告主張被告庚○○業建築師，受被告戊○○、丁○○及丙○○○聘雇為系爭房
    屋旁伊等三人共有八二–八、八八–一二地號土地上新建地下一層、地上五層建
    築物之建築設計、申請建築執照及監造等業務，該新建建物並由被告晉豪公司承
    攬建造，而被告辛○○則係被告晉豪公司派在建築工地現場監工之人，均具有建
    築專業知識。乃被告戊○○、丁○○及丙○○○為節省建築費用，及逃避提出擋
    土牆之設計圖及說明書，竟要求被告庚○○抽掉擋土牆之設計及建築，而將毗鄰
    系爭房屋之地基基礎深度（挖土深度）設計為一四五公分。詎被告竟又不遵守設
    計之尺寸，未先變更工程設計，即於施工時擅自將挖土深度挖至一五○公分以上
    ，且故未依建築法令，設置擋土版、支撐、或板樁支擋，以防阻系爭房屋地基土
    壤流失、沉落、側移、崩塌及受損害，亦未設置擋土牆，致原告所有系爭房屋發
    生傾斜及嚴重龜裂之損壞。惟原告至八十六年七月五日接獲台灣省建築師公會台
    中市辦事處之鑑定報告，始知悉系爭房屋一、二樓、頂樓地板及牆壁之損壞，係
    因被告於基礎開挖施工期間，防護措施不慎，致部分地表土壤流失及異動產生應
    力重新分配所致，且因該鑑定報告，原告始知悉系爭房屋發生傾斜之損壞，故被
    告係故意或過失不法侵害原告之權利甚明。爰依民法第一百八十四條第一項、第
    二項、第一百八十五條、第一百八十八條及第一百九十五條第一項之規定，請求
    被告連帶賠償其所受下列之損害：１、系爭房屋傾斜拉正之費用為一百三十一萬
    三千四百五十元；２、一、二樓、頂樓地板及牆壁嚴重龜裂之修復費用需九十四
    萬七千三百五十元；３、修復工程期間，原告及家人搬至他處租屋居住之租金費
    用需六萬元，另傢俱搬至他處置放之費用需三萬元；４、又原告因系爭房屋傾斜
    ，一、二樓、頂樓地板及牆壁發生嚴重龜裂，隨時有倒塌之危險，致其居住安寧
    生活之精神及生活自由，受到嚴重之損害，其精神生活之利益既受到侵害，被告
    應賠償二十五萬元之慰撫金，以上合計二百六十萬零八百元。另被告將系爭房屋
    地下地樑鐵筋，埋入其新建五層樓房地下地樑中，致使系爭房屋整體結構應力有
    影響，被告之行為，當然妨害原告之所有權，又被告消極的不剪斷重疊鐵筋，亦
    係故意以背於善良風俗之方法加損害於原告，故原告自得本於民法第七百六十七
    條及第一百八十四條規定，請求被告應將系爭房屋地下地樑鐵筋埋入被告建築之
    五層房屋地下地樑之鐵筋剪斷；並訴請被告應將上揭新建五層大廈鄰原告房屋外
    牆約九公尺地面土壤挖開至地下地樑地方，沿系爭房屋地下外牆設置長約九公尺
    擋土牆或擋土版，支撐或版樁支擋。為此，提起本件訴訟，請求判決如訴之聲明
    所示。
二、被告戊○○、丙○○○、丁○○則以原告之夫甲○○於本院八十七年度訴字第二
    七三三號另案審理中，已明言本件損害係於八十六年一月二十一日發生，是縱使
    原告之主張為可採，亦已罹於民法第一百九十七條規定之消滅時效。且被告丁○○、戊○○及丙○○○三人為定作人，被告晉豪公司則為承攬人，故原告依民法
    第一百八十八條規定，請求被告丁○○、戊○○、丙○○○三人負連帶責任，依
    民法第一百八十九條之規定，即於法未合。又原告起訴狀訴之聲明第二、三項請
    求之內容，核與損害之回復或損害之預防，俱無必要等語；而被告庚○○及辛○○則以伊等分別係依建築法令設計及按圖施工，均無侵害原告權利之行為等詞，
    資為抗辯。
三、查毗鄰原告所有系爭房屋之八二–八、八八–一二地號土地上新建地下一層、地
    上五層建築物係由被告戊○○、丙○○○及丁○○委請被告庚○○為建築設計，
    並由被告晉豪公司承攬建造，被告辛○○則係被告晉豪公司派在建築工地現場監
    工之人。而因該五層樓建築物於基礎開挖施工期間，防護措施不慎，致部分地表
    土壤流失及異動產生應力重新分配，致系爭房屋一、二樓、頂樓地板及牆壁產生
    龜裂損壞之事實，業據原告提出台灣省建築師公會台中市辦事處鑑定報告影本一
    份為證，並為兩造所不爭，自堪信為真實。原告雖據此主張被告應負侵權行為責
    任，而連帶賠償其所受之損害，惟被告否認有侵權行為情事，並辯稱：原告配偶
    甲○○於鈞院八十七年度訴字第二七三三號另案審理中，已陳明本件損害係於八
    十六年一月二十一日即發生，故縱使原告之主張為可採，亦已罹於民法第一百九
    十七條規定之消滅時效等語（按按連帶債務，債之主體雖有多數，但係以同一給
    付為債之標的，而民法第二百七十五條既規定，連帶債務人中之一人非基於債務
    人之個人關係所獲得有利益之確定判決，為他債務人之利益，亦生效力，則在此
    項法定原因下，其訴訟標的對於共同訴訟之各人，亦應認有合一確定之情形，而
    有適用民事訴訟法第五十六條第一項規定之餘地。因此，被告戊○○、丁○○及
    丙○○○為時效之抗辯，既有利益於其他共同被告，則其效力即及於全體，附此
    敘明）。然原告則主張其係於八十六年七月五日接獲上開鑑定報告，始知悉系爭
    房屋一、二樓、頂樓地板及牆壁之損壞，係因被告於基礎開挖施工期間，防護措
    施不慎，致部分地表土壤流失及異動產生應力重新分配所致，並於斯時始知悉系
    爭房屋發生傾斜之損壞，且迄今損害之程度已擴大云云。按因侵權行為所生之損
    害賠償請求權，自請求權人知有損害及賠償義務人時起，二年間不行使而消滅，
    民法第一百九十七條第一項定有明文。而該條所謂知有損害，即知悉受有何損害
    而言，至對於損害額則無認識之必要，故以後損害額變更而於請求權消滅時效之
    進行並無影響，最高法院亦著有四十九年臺上字第二六五二號判例可資參照。準
    此，被害人只須知有損害，就其範圍及數額不必有認識，日後損害之範圍雖有變
    更，如為可預見或依交易觀念為可期待之自然發展者，於此範圍內依該侵權行為
    所生之損害，應成為一個整體。是姑不論原告主張其所有系爭房屋所受損害係因
    被告不法行為所致，被告應負侵權行為責任一節是否屬實，縱非虛妄，然查，原
    告之夫甲○○於本院八十七年度訴字第二七三三號另案損害賠償事件中，曾陳稱
    其係於八十六年一月二十一日發現系爭房屋因本案被告開挖土地未設防護設施，
    致發生地板、牆面龜裂損壞及房屋傾斜情形，有卷附原告之夫甲○○於八十八年
    一月五日所出具之起訴狀影本可稽，而原告與其夫共居於系爭房屋內，且系爭房
    屋又與該五層樓新建建物相毗鄰，既為原告所不爭，則衡情原告應早於八十六年
    一月間即已知情，乃原告竟主張其遲至八十六年七月五日接獲前揭鑑定報告，始
    知悉系爭房屋所受之損害及其發生之原因，即有可疑。加以證人即上開五層樓建
    物興建時之水電工人陳志存已到場證稱：在八十六年一月份開挖地層時，伊即看
    到原告與其夫在工地現場斥罵，說工程不能做等語，而證人林瑞安即該工地之模
    板工人亦證述：八十六年一月間，原告夫婦有到工地去吵，說我們施工損害到他
    們房子，也有帶照相機過去照等情明確，是被告抗辯原告早於八十六年一月間即
    知悉系爭房受有損害，尚非無因。退步而言，縱使原告於八十六年一月間果真尚
    不知系爭房屋受有損害，且該損害係被告行為所致等情，然原告既自承：八十六
    年一月間被告開始蓋房子，大約四、五個月後（按即八十六年五、六月間），伊
    發現伊所有系爭房屋因被告施工不當造成房屋龜裂，磁磚破損，屢次與被告協商
    ，被告均置之不理等語，復參酌前開鑑定報告係因原告之夫甲○○於八十六年三
    月間提出刑事告訴，而由台中地檢署檢察官囑託台灣省建築師公會台中市辦事處
    就系爭房屋是否因鄰房五層樓新建工程施工造成損壞及其損壞情形所制作，斯時
    該會負責鑑定人員即邵棟綱建築師曾於八十六年五月二十一日及同年月二十三日
    至現場初勘二次，嗣於八十六年六月五日及同年月十一日又到現場會勘二次，而
    勘驗現場時，原告夫婦均會同勘驗，並指明系爭房屋裂縫所在及其他受損情形，
    亦經證人邵棟綱到場結證屬實，且該鑑定報告內所附初勘紀錄表及會勘紀錄表，
    亦載明鑑定項目含括系爭房屋傾斜度測量及系爭房屋裂縫損壞等情況，則以上開
    事證彼此參觀互證，可知原告最遲於八十六年六月十一日即知悉系爭房屋一、二
    樓、頂樓地板及牆壁龜裂暨發生傾斜等損壞，係因被告基礎開挖施工不慎而生，
    而知該等特定人就該侵權行為應負其責。因此，原告既最遲於八十六年六月十一
    日即知有損害及賠償義務人，縱然斯時其尚未明確認識其所受損害之範圍及數額
    ，然此亦不影響請求權消滅時效之進行。則原告遲至八十八年六月二十二日始提
    起本件損害賠償訴訟，其損害賠償請求權，依民法第一百九十七條第一項之規定
    ，顯已因二年間不行使而消滅。是被告抗辯原告之損害賠償請求權已罹於時效，
    於法有據，原告主張被告應負侵權行為責任，連帶賠償其所受之損害合計二百六
    十萬零八百元，殊無可取。況原告請求被告賠償其精神上所受之損害二十五萬元
    部分。雖然人格權受侵害時，對於財產上及非財產上之損害，均得請求賠償。惟
    關於非財產上之損害，則僅能於法律有特別規定者，始得請求賠償相當金額，然
    觀之我國現行民法之規定，並無許可原告主張所謂之「居住安寧生活之精神及生
    活自由」受侵害，亦可請求非財產上損害賠償（即精神慰藉金）之情形，是原告
    依據民法第十八條及修正後民法第一百九十五條第一項之規定請求此部分之款項
    ，亦於法無據，附此敘明。
四、至原告主張被告將系爭房屋地下地樑鐵筋，埋入其新建五層樓房地下地樑中，致
    系爭房屋整體結構應力有影響，妨害原告之所有權，且被告消極的不剪斷重疊鐵
    筋，亦係故意以背於善良風俗之方法加損害於原告，故本於民法一百八十四條及
    第七百六十七條規定，訴請被告將八二–八、八八–一二地號上新建五層大廈與
    系爭房屋相鄰之基腳地方挖開土壤至地下地樑地方，將系爭房屋地下地樑鐵筋埋
    入新建五層大廈地下基腳之鐵筋剪斷。按所有人對於妨害其所有權者，得請求除
    去之，民法第七百六十七條中段雖定有明文，惟該條規定旨在保護所有權之圓滿
    狀態，如係所有權受有損害，則屬侵權行為損害賠償之範疇。經查，系爭房屋鄰
    該五層樓新建建物工地側，部份基腳鋼筋埋入本件工程新建地樑中應屬實，惟該
    重疊埋筋部分係為單一局部，就系爭房屋整體結構應力而言，影響應屬輕微等情
    ，業據臺灣省建築師公會鑑定無誤，有該會鑑定報告書影本一份附卷可憑，是姑
    不論原告主張被告將系爭房屋地下地樑鐵筋，埋入其新建五層樓房地下地樑中，
    致系爭房屋「整體結構應力有影響」，其意應係指該等情事對原告之系爭房屋所
    有權有所損害，而非構成對所有權之妨害，故原告本於民法第七百六十七條之規
    定為其此部分主張之依據，尚有誤會。而縱使原告主張上開情事係對所有權有所
    妨害並無謬誤情形，亦因原告所指情節對系爭房屋整體結構應力影響尚屬輕微，
    可認尚無礙原告所有權之行使（民法第七百七十三條後段參照），是原告依據民
    法第七百六十七條規定為此部分之請求，尚非正當。而原告雖併依據侵權行為法
    則為請求，亦因有罹於時效之問題，已如前述，而不應准許。
五、末查，原告雖另請求被告應將上揭新建五層大廈鄰系爭房屋外牆約九公尺地面土
    壤挖開至地下地樑地方，沿系爭房屋地下外牆設置長約九公尺擋土牆或擋土版，
    支撐或版樁支擋云云。然查，系爭房屋雖因鄰房新建工程施工，而受有些許損害
    ，但無結構安全之虞，業經台灣省建築師公會台中市辦事處鑑定無誤，有該處前
    開鑑定報告書可考，況毗鄰系爭房屋之該五層樓新建建物現已完工，亦為兩造所
    不爭，故原告所為此部分之請求，應無必要，且經本院行使闡明權結果，原告亦
    未再補充其所以為此請求之法律上及事實上之陳述，故原告此部分之主張，亦屬
    無據。
六、綜上所述，原告所為前揭主張，既均非可採。從而，原告分別依據侵權行為法則
    及民法第七百六十七條規定，訴請判決如其訴之聲明所示，為無理由，應予駁回
    。原告之訴既經駁回，其假執行之聲請，亦失所附麗，應併予駁回。
七、本件事證已臻明確，兩造其餘攻擊防禦方法及舉證暨原告聲請訊問證人曾吳玉蘭
    及陳炳根，均與本件判決結果並無影響，爰不一一論述，附此敘明。
八、據上論結，本件原告之訴為無理由，依民事訴訟法第七十八條，判決如主文。
中      華      民      國    八十九    年      八      月    二十四    日
                                        臺灣臺中地方法院民事第四庭
~B法      官  吳美蒼
右為正本係照原本作成
如不服本判決，應於判決送達後二十日內，向本院提出上訴狀。
中      華      民      國    八十九    年      九      月        二      日
~B法院書記官  王茵茵


司法院資訊處製作；財團法人民間司法改革基金會備份。
